---
title: "ADPS 2025L --- Laboratorium 3 (rozwiązania)"
author: "Konrad Lis"
output:
  pdf_document: 
    latex_engine: xelatex
  html_document: default
  html_notebook: default
---

```{r, echo=FALSE}
pdf.options(encoding='ISOLatin2')
```

# Zadanie 1 (1 pkt)

## Treść zadania

Plik tempciala.txt zawiera zarejestrowane wartości tętna oraz temperatury ciała dla 65 mężczyzn (płeć = 1) i 65 kobiet (płeć = 2).

Osobno dla mężczyzn i kobiet:

* wyestymuj wartość średnią i odchylenie standardowe temperatury,

* zweryfikuj przy poziomie istotności $\alpha = 0.05$ hipotezę, że średnia temperatura jest równa 36.6 $^\circ$C wobec hipotezy alternatywnej, że średnia temperatura jest inna, przyjmując, że temperatury mają rozkład normalny, a wariancja rozkładu jest nieznana.

## Rozwiązanie

* Wczytanie/konwersja danych

```{r}
tempciala = read.csv("tempciala.txt", header = TRUE)

write.csv(tempciala, "tempciala.csv", row.names = FALSE)

kobiety = tempciala$temperatura[tempciala$płeć == 2]
mezczyzni = tempciala$temperatura[tempciala$płeć == 1]
```

* Średnia i odchylenie standardowe

```{r}
m_mezczyzni = mean(mezczyzni, na.rm = T)
s_mezczyzni = sd(mezczyzni, na.rm = T)

m_kobiety = mean(kobiety, na.rm = T)
s_kobiety = sd(kobiety, na.rm = T)
```
Wartość średnia temperatury ciała kobiet wynosi 36.89 stopni, a odchylenie standardowe 0.412.
Wartość średnia temperatury ciała mężczyzn wynosi 36.73 stopni, a odchylenie standardowe 0.388.

* Weryfikacja hipotezy dla mężczyzn. H0 = 36,6. Test t-studenta.


```{r}
test_mezczyzni = t.test(mezczyzni, mu = 36.6)
print(test_mezczyzni)
```


Hipotezę H0 należy odrzucić - średnia odniega od 36.6.


* Weryfikacja hipotezy dla kobiet. H0 = 36,6. Test t-studenta.


```{r}
test_kobiety = t.test(kobiety, mu = 36.6)
print(test_kobiety)
```

Hipotezę H0 należy odrzucić - średnia odniega od 36.6.


***

# Zadanie 2 (1 pkt)

## Treść zadania

W tabeli przedstawionej poniżej zawarto dane dot. liczby samobójstw w Stanach Zjednoczonych w 1970 roku z podziałem na poszczególne miesiące.

| Miesiąc     | Liczba samobójstw | Liczba dni |
| :---        |          :----:   |   :----:   |
| Styczeń     | 1867              | 31         |
| Luty        | 1789              | 28         |
| Marzec      | 1944              | 31         |
| Kwiecień    | 2094              | 30         |
| Maj         | 2097              | 31         |
| Czerwiec    | 1981              | 30         |
| Lipiec      | 1887              | 31         |
| Sierpień    | 2024              | 31         |
| Wrzesień    | 1928              | 30         |
| Październik | 2032              | 31         |
| Listopad    | 1978              | 30         |
| Grudzień    | 1859              | 31         |

Zweryfikuj przy poziomie istotności $\alpha = 0.05$ czy zamieszczone w niej dane świadczą o stałej intensywności badanego zjawiska, czy raczej wskazują na sezonową zmienność liczby samobójstw. Przyjmij, że w przypadku stałej intensywności liczby samobójstw, liczba samobójstw w danym miesiącu jest proporcjonalna do liczby dni w tym miesiącu.

## Rozwiązanie

* Dane z tabeli

```{r}
miesiac = c("Styczeń", "Luty", "Marzec", "Kwiecień", "Maj", "Czerwiec",
"Lipiec", "Sierpień", "Wrzesień", "Październik", "Listopad", "Grudzień")
liczba_samobojstw = c(1867, 1789, 1944, 2094, 2097, 1981, 1887, 2024, 1928, 2032, 1978, 1859)
liczba_dni = c(31, 28, 31, 30, 31, 30, 31, 31, 30, 31, 30, 31)

samobojstwa = data.frame(
Miesiąc = miesiac,
Liczba_samobójstw = liczba_samobojstw,
Liczba_Dni = liczba_dni
)

samobojstwa$Proporcja = samobojstwa$Liczba_Dni / 365
```

* Test chi-kwadrat zgodności. H0: Stała intensywność. H1: Sezonowość.


```{r}
wszystkie_samobojstwa = sum(samobojstwa$Liczba_samobójstw)
wszystkie_dni = sum(samobojstwa$Liczba_Dni)
samobojstwa$Weryfikacja = (samobojstwa$Liczba_Dni / wszystkie_dni) * wszystkie_samobojstwa

chi_test = chisq.test(samobojstwa$Liczba_samobójstw, p = samobojstwa$Liczba_Dni / wszystkie_dni)
print(chi_test)


```

Hipotezę H0 należy odrzucić wskazując na H1: Sezonowość.

***

# Zadanie 3 (1 pkt)

## Treść zadania

Dla wybranej spółki notowanej na GPW wczytaj dane ze strony stooq.pl, a następnie

* oblicz wartości procentowych zmian najniższych cen w poszczególnych dniach w ciągu ostatniego roku, wykreśl ich histogram i narysuj funkcję gęstości prawdopodobieństwa rozkładu normalnego o parametrach wyestymowanych na podstawie ich wartości,

* stosując rózne testy omawiane w przykładach zweryfikuj przy poziomie istotności $\alpha = 0.05$ hipotezę, że procentowe zmiany najniższych cen w poszczególnych dniach w ciągu ostatniego roku mają rozkład normalny.

## Rozwiązanie

Tu umieść swoje rozwiązanie

* Wczytanie danych

```{r}
Ticket = 'COG'
webLink = paste0('https://stooq.pl/q/d/l/?s=', Ticket, '&i=d')
fileName = paste0(Ticket, '.csv')
# if(!file.exists(fileName)) {
  download.file(webLink, fileName)
#}
  
df_COG = read.csv('COG.csv')
df_COG$Data = as.Date(df_COG$Data)
df_COG_rok = df_COG[which(df_COG$Data >= 
    '2024-04-13' & df_COG$Data <= '2025-04-13'),]

```

* Wartości procentowych zmian najniższych cen w poszczególnych dniach w ciągu ostatniego roku

```{r}
df_COG_rok$Najniższy_zm = with(df_COG_rok, c(NA, 100*diff(Najwyzszy)/Najwyzszy[-length(Najwyzszy)]))
```

* Histogram i f.gęstości.

```{r}
hist(df_COG_rok$Najniższy_zm, breaks = 50, prob = T,
  xlab = 'Zmiana kursu najniższego [%] ',
  ylab = 'Częstość występowania',
  main = paste('Histogram procentowych zmian kursu', 'COG')  )
grid()
```
```{r}
qqnorm(df_COG_rok$Najniższy_zm, main = "Wykres Q-Q dla zmian cen COG")
qqline(df_COG_rok$Najniższy_zm, col = "blue")
```
* Test Kołmogorowa-Smirnova

```{r}
ks_test = suppressWarnings(ks.test(df_COG_rok$Najniższy_zm, "pnorm",
  mean = mean(df_COG_rok$Najniższy_zm),
  sd = sd(df_COG_rok$Najniższy_zm)))

print(ks_test)
```
Wynik testu Kołmogorowa-Smirnova jest "przytłaczający".

* Test Shapiro-Wilk

```{r}
shapiro_test = shapiro.test(df_COG_rok$Najniższy_zm)

print(shapiro_test)

```
Wynik testu Shapiro sugeruje odrzucenie hipotezy H0 (rozkład normalny).


***

# Zadanie 4 (1 pkt)

## Treść zadania

W pliku lozyska.txt podane są czasy (w milionach cykli) pracy (do momentu uszkodzenia) łożysk wykonywanych z dwóch różnych materiałów.

* Przeprowadź test braku różnicy między czasami pracy łożysk wykonanych z różnych materiałów, zakładając że czas pracy do momentu uszkodzenia opisuje się rozkładem normalnym, bez zakładania róności wariancji. Przyjmij poziom istotności $\alpha = 0.05$.

* Przeprowadź analogiczny test, bez zakładania normalności rozkładów.

* **(dla chętnych)** Oszacuj prawdopodobieństwo tego, że łożysko wykonane z pierwszego materiału będzie pracowało dłużej niż łożysko wykonane z materiału drugiego.

## Rozwiązanie

* Wczytanie danych oraz mediana, wariancja

```{r}
lozyska = read.table("lozyska.txt", header = TRUE, sep = ",")
typ1 = lozyska[,1]
typ2 = lozyska[,2]

n_1 = length(typ1)
n_2 = length(typ2)

mean_1 = mean(typ1)
mean_2 = mean(typ2)

var_1 = var(typ1)
var_2 = var(typ2)

```

* Welch

```{r}

T = (mean_1 - mean_2) / sqrt(var_1/n_1 + var_2/n_2)

df_num = (var_1/n_1 + var_2/n_2)^2
df_denom = ((var_1/n_1)^2)/(n_1 - 1) + ((var_2/n_2)^2)/(n_2 - 1)
df = df_num / df_denom

alpha = 0.05

t_crit = qt(1 - alpha/2, df)

```

Wyniki testu Welcha T = 2.07 | df = 16.66 | t-crit = 2.11. H0  Brak różnicy.

***

# Zadanie 5 (1 pkt)

## Treść zadania

Korzystając z danych zawartych na stronie pl.fcstats.com zweryfikuj hipotezę o niezależności wyników (zwycięstw, remisów i porażek) gospodarzy od kraju, w którym prowadzone są rozgrywki piłkarskie. Przyjmij poziom istotności $\alpha = 0.05$.

* Testy przeprowadź na podstawie danych dotyczących lig:

    * niemieckiej – Bundesliga (Liga niemiecka),
    
    * polskiej – Ekstraklasa (Liga polska),
    
    * angielskiej – Premier League (Liga angielska),
    
    * hiszpańskiej – LaLiga (Liga hiszpańska).
    
* Dane znajdują się w zakładce Porównanie lig -> Zwycięzcy meczów, w kolumnach (bez znaku [%]):

    * 1 – zwycięstwa gospodarzy, np. dla ligi niemieckiej (Bundesliga) 125,
    
    * x – remisy, np. dla ligi niemieckiej 86,
    
    * 2 – porażki gospodarzy, np. dla ligi niemieckiej 95.

## Rozwiązanie

Tu umieść swoje rozwiązanie

***